最高法院刑事裁定　　　　　　　　　　111年度台抗字第405號
再 抗告 人　林中華



上列再抗告人因違反毒品危害防制條例等罪定應執行刑案件，不
服臺灣高等法院中華民國111年1 月27日駁回抗告之裁定（111年
度抗字第49號），提起再抗告，本院裁定如下：
    主  文
原裁定及第一審裁定均撤銷。
林中華犯如附表所示各罪所處之刑，應執行有期徒刑參年。
    理  由
一、本件原裁定以再抗告人林中華因犯如附表（即第一審裁定附
    表）編號1至6所示違反毒品危害防制條例等罪，分別經原審
    法院、臺灣桃園地方法院判處如附表所示之罪刑確定。檢察
    官依再抗告人之請求，聲請合併定其應執行之刑，係屬合法
    正當，因而維持第一審定應執行有期徒刑4年1月之裁定，駁
    回其在第二審之抗告。固非無見。
二、惟按：
（一）對於數罪併罰應執行刑的宣告，各國立法例有不同模式，
      原則上得區分為累加原則、吸收原則及限制加重原則。刑
      罰的增加，對於一個人的意義並不是如同數字相加，而是
      對於一個人的生命質的改變，刑罰所生的實際痛苦仍應合
      於衡平原則。我國立法例原則上即採限制加重主義，例外
      採取吸收主義，除技術或本質上必須採取吸收主義，如執
      行一個死刑，就不可能再執行其他死刑或自由刑；執行一
      個無期徒刑，也不可能再執行其他自由刑者，其他有期徒
      刑以下之刑，原則上採行限制加重的規定（參見刑法第51
      條）。
（二）數罪併罰有二裁判以上宣告多數有期徒刑者，依刑法第51
      條第5 款規定：「於各刑中之最長期以上，各刑合併之刑
      期以下，定其刑期。但不得逾30年」，係採行限制加重原
      則，將各罪及其宣告刑合併斟酌，予以適度評價，而決定
      所犯數罪最終具體實現之刑罰，以符罪責相當原則。分別
      宣告之各刑均為有期徒刑時，於各刑中之最長期以上，各
      刑合併之刑期以下，定其刑期，原無使受刑之宣告者，處
      於更不利之地位之意（司法院釋字第662 號解釋理由書參
      見）。從而，法官權衡個案，綜合考量各罪不法程度與行
      為人的罪責，所定應執行刑，既不該評價不足，也不能過
      度評價，經由充分評價所宣告的執行刑，必須符合罪責相
      當原則，也就是憲法比例原則的要求。罪責相當原則涉及
      對於犯罪人人格、性格的評價，基於罪刑相當原則，在多
      數犯罪定其應執行刑，應有責任遞減原則之適用，而所稱
      責任遞減原則並非單純的算術，例如加一罪其執行刑象徵
      性減1、2月，加二罪其執行刑減3、4月，加三罪則執行刑
      減5、6月等固定模式，而是重在對犯罪人本身及所犯各罪
      的情狀綜合審酌。換言之，法院應考量行為人從其犯數罪
      間所反映的人格特性，尤其刑罰的兩大目的：應報與預防
      間的調和。所謂應報目的，就是罪刑相當性，以符比例原
      則之意；就預防作用而言，刑罰的機制是透過刑罰向社會
      宣示規範的威信，所謂一般及特別預防。又依刑法第57條
      之規定，針對個別犯罪之科刑裁量，明定刑罰原則以及尤
      應審酌之事項，以為科刑輕重之標準。至數罪併罰定應執
      行刑之裁量標準，雖法無明文，然其裁量仍應兼衡罪責相
      當及特別預防之刑罰目的，具體審酌整體犯罪過程之各罪
      關係（例如各行為彼此間之關聯性《數罪間時間、空間、
      法益之密接程度及異同性》、所侵害法益之專屬性或同一
      性、數罪對法益侵害之加重效應等）及罪數所反應行為人
      人格及犯罪傾向、對被告施以矯正之必要性等，以符罪責
      相當之要求等情狀綜合判斷，而為妥適之裁量，俾符合比
      例原則、公平原則及實質平等原則，並於裁判內說明其裁
      量之理由，否則即有裁判不備理由之違法。
（三）施用毒品犯行，本質上即具有高度成癮性及濫用性（參見
      毒品危害防制條例第2條第1項立法意旨自明），且因生理
      上耐藥性之影響，將導致毒品施用人必須持續不斷施用並
      逐漸增加使用劑量，方可維持每次施用時相同程度之刺激
      ，是以施用毒品犯行，多無法僅單純一次使用即為已足，
      毋寧說反覆、持續性的注射、吸食方為施用毒品行為之常
      態。實務就多次施用毒品之犯行，原則上雖採行數罪併罰
      ，惟仍不改其本質上屬自傷行為，難謂對於社會與公共秩
      序有重大傷害之犯罪特性，其多次犯罪的責任遞減效應，
      自應更加彰顯。
（四）數罪併罰之定應執行刑，其目的在將各罪及其宣告刑合併
      斟酌，進行充分而不過度之評價，透過重新裁量之刑罰填
      補受到侵害之社會規範秩序，而非單純執行累計宣告刑，
      以免處罰過苛，俾符罪責相當原則，為一種特別量刑過程
      。定應執行刑之實體裁定，與科刑判決有同一之效力，經
      裁判酌定其應執行刑確定時，固生實質確定力。惟如因增
      加經另案判決確定合於數罪併罰之其他犯罪，或原定應執
      行刑之數罪中有部分犯罪，因非常上訴、再審程序而經撤
      銷改判，或有赦免、減刑等情形，致原裁判定刑之基礎已
      經變動，或其他客觀上有責罰顯不相當之特殊情形者，法
      院自不受原確定裁定實質確定力之拘束。從而，重新審酌
      定其應執行刑之裁量，原則上應不受曾各次定其應執行刑
      的限制，惟所定之刑期，不得較重於前定之應執行刑加計
      後裁判宣告之刑或所定應執行刑之總和，自屬當然。但前
      已定應執行刑確定，有特殊情形者，應非合併他罪另定應
      執行刑最低下限的內部界限，尤其未及考量其他更多次犯
      罪的綜合判斷，而因分次加總顯不利於受刑人時，客觀上
      已有責罰顯不相當之情，應避免僅將前各次定應執行刑之
      內部界限相加，再予象徵性酌為加減後裁判之宣告刑而已
      。否則，無從重新審查前各次所定其應執行刑，是否因累
      加反造成罪責不相當，以及綜合前各次定應執行刑是否適
      當，而與罪刑相當及罪責原則相符。
三、經查：
（一）原裁定雖載述：附表編號1至5所示罪刑，曾經臺灣桃園地
      方法院以109年度聲字第3923號裁定應執行有期徒刑4年，
      並經原審法院以109 年度抗字第2009號裁定駁回其抗告確
      定。第一審就附表編號1至6所示罪刑，定應執行刑有期徒
      刑4年1月，係於各刑中之最長期（有期徒刑10月）以上、
      各刑合併之刑期（有期徒刑5年5月）以下，經核未逾越刑
      法第51條第5 款之界限，且未逾越前定之應執行刑與其餘
      宣告刑合計之總數（有期徒刑4年3月）；另審酌再抗告人
      所犯附表所示之各罪，編號1至5所示之罪為施用毒品罪，
      屬危害個人身心健康之病患型犯罪，編號6 所示之罪為侵
      占罪，所侵害個人財產法益，尚非具不可替代性、不可回
      復性，綜衡再抗告人所犯數罪類型、時間、次數、各罪之
      侵害法益、個別罪質內容、各罪犯罪情節、對其犯罪應予
      之整體評價等一切情狀，因認第一審裁定所定應執行刑，
      已適度減輕再抗告人之刑期，並未逾越法律所規定之範圍
      ，亦無明顯過重而違背比例原則或公平正義之情形，與定
      應執行刑之恤刑考量等法律規範目的均無違背，核屬第一
      審審酌定應執行刑職權之適法行使，於法並無違誤等旨。
（二）惟附表編號1（2罪）、2、3（2罪）、4之罪均係施用第一
      級毒品，編號5 係同時施用第一、二級毒品之罪，所犯施
      用第一級毒品合計7罪，其犯罪日期為民國108年2月至9月
      間，犯罪時間接近，且屬自傷本質之成癮犯罪。上述7 罪
      合併定應執行刑有期徒刑4年，形同每罪僅減少2月的機械
      性減法。第一審裁定未附具理由，僅以原定應執行刑4 年
      有期徒刑為基礎，與附表編號6 所示侵占罪之宣告刑有期
      徒刑3 月，定應執行刑有期徒刑4年1月，已非允洽。原裁
      定雖以其係於各刑中之最長期（有期徒刑10月）以上、各
      刑合併之刑期（有期徒刑5年5月）以下定應執行刑，並未
      逾越刑法第51條第5 款之外部界限，亦未逾越前定之應執
      行刑與其餘宣告刑合計之總數（有期徒刑4年3月）等語，
      惟未能重新考量審酌再抗告人所犯8罪中，其中7罪均為施
      用毒品罪，只因為再抗告人有多次施用（成癮性越重當然
      施用次數越多且頻率越高），其定應執行刑有期徒刑4 年
      ，令再抗告人為此自傷行為，必須長期監禁，客觀上是否
      符合罪刑相當及責任遞減原則？自有疑義。
（三）109年1月15日修正公布、同年7 月15日施行之毒品危害防
      制條例（下稱毒品條例）第20條第3 項規定，犯第10條之
      罪於觀察、勒戒或強制戒治執行完畢釋放後，3 年後再犯
      第10條之罪者，適用本條前2 項之規定。亦即只要本次再
      犯（不論修正施行前、後）距最近1 次觀察、勒戒或強制
      戒治執行完畢釋放，已逾3 年者，即應重新再為觀察、勒
      戒，不因其間有無犯第10條之罪經起訴、判刑或執行而受
      影響。鑑於將施用毒品者監禁於監獄內，僅能短期間防止
      其接觸毒品，因慣用毒品產生之「心癮」根本無法根除，
      並慮及毒品條例施行多年累積之戒毒經驗及實效，暨逐步
      擴充之醫療、戒癮機構、專業人力、社區支援系統等資源
      ，尤以本次毒品條例第24條修正，擴大檢察官對施用毒品
      者附條件緩起訴處分之範圍，使其能視個案具體情形給予
      適當多元社區處遇。本次修正後對於施用毒品者之思維，
      自應與時俱進，擺脫以往側重於「犯人」身分之處罰，著
      重其為「病患」之特質，並以「治療」疾病為出發點，重
      新評價前揭所謂「3 年後再犯」之意義。毒品戒除不易，
      須經長期且持續之治療，施用毒品者既被視為「病患性犯
      人」，最佳處遇方式即為治療。對於施用毒品者之治療方
      式，有機構外之處遇（如自行赴醫院戒癮、附命完成戒癮
      治療緩起訴處分等），或機構內之觀察、勒戒或強制戒治
      ；至對施用毒品者科以刑罰，無非在運用刑罰之一般預防
      功能以嚇阻毒品之施用。當刑罰處遇仍不能有效幫助施用
      毒品者改善惡習時，即表示無法以此方式發揮治療效果，
      若繼續施以刑罰只具懲罰功能，不僅無法戒除毒癮，更漸
      趨與社區隔離，有礙其復歸社會。基於憲法應保障人民之
      生存權，及根據每個國民生存照顧需要提供基本給付之理
      念，為協助施用毒品者戒除毒癮復歸社會，對於經監獄監
      禁處遇後仍再犯之施用毒品者，更應恢復以機構內、外之
      治療協助其戒除毒癮等旨，此為本院最近之統一見解。附
      表編號1至5所示施用毒品共計7 罪，均係毒品條例修正前
      所犯，未及適用前述法律修正後之法律見解再行觀察、勒
      戒，而經多次判刑的此類犯罪，於定應執行刑時，更應考
      量行為人反覆犯施用毒品罪之性格、本質上屬自傷行為之
      「病患」特性，以及一味刑罰處遇對於改善施用毒品惡習
      成效有限，長期施以刑罰徒具懲罰功能，反有礙戒除毒癮
      、復歸社會之目的。是基於罪罰相當之原則，更應以適度
      調減應執行刑之方式，降低刑罰對於施用毒品者的單純懲
      罰意義，以符比例原則。
（四）綜上，第一審裁定未能考量上情，亦未敘明理由，遽行酌
      定應執行刑有期徒刑4年1月，原裁定未加糾正，仍予維持
      ，均難認適法。再抗告意旨指摘原裁定所定應執行刑過重
      不當，為有理由，應將原裁定及第一審裁定併予撤銷。本
      院審酌附表編號1至6所示之罪，除編號6 為侵占罪外，編
      號1至5均為施用第一級毒品罪，且犯罪時間集中在108年2
      月至9 月間，足認再抗告人有濫用毒品傾向之人格。而罪
      責相當原則涉及對於人格、性格的評價，越高的犯罪頻率
      越代表犯罪行為人穩定的人格傾向，多數犯罪行為的意義
      應有責任遞減原則之適用。再抗告人多為反覆施用毒品犯
      行，此類犯行之犯罪情節尚非重大，本質上屬自傷行為之
      「病患」特性，應著重在對於再抗告人之矯治、教化；以
      及上述毒品條例修法目的，認為刑罰處遇對於改善施用毒
      品惡習成效有限，且長期施以刑罰反不利戒除毒癮、復歸
      社會之刑罰目的，再抗告人依其犯數罪間所反映的人格特
      性，應報與預防間的調和，基於罪罰相當之原則，適度調
      減應執行刑，以符比例原則。爰於各刑中之最長期（有期
      徒刑10月）以上、各刑合併之刑期（有期徒刑5年5月）以
      下，定其應執行刑為有期徒刑3年。
據上論結，應依刑事訴訟法第413條，裁定如主文。
中    華    民    國   111    年    3     月    31    日
                  刑事第七庭審判長法  官  李  錦  樑  
                                  法  官  蔡  彩  貞  
                                  法  官  林  孟  宜  
                                  法  官  吳  淑  惠  
                                  法  官  錢  建  榮  
本件正本證明與原本無異
                                  書記官
中    華    民    國   111    年    4     月    11    日